【裁判字號】    92,上,4
【裁判日期】    920723
【裁判案由】    給付工程款等
【裁判全文】
臺灣高等法院高雄分院民事判決  九十二年度上字第四號
      上  訴  人    乙○○
      訴訟代理人    曾劍虹律師
      被上訴人      奇聖實業有限公司
      兼法定代理人  甲○○
右當事人間給付工程款等事件，上訴人對於中華民國九十一年十一月二十九日臺灣高
雄地方法院九十一年度訴字第二四五四號第一審判決提起上訴，本院判決如左：
      主      文
上訴駁回。
第二審訴訟費用由上訴人負擔。
      事      實
甲、上訴人方面：
壹、聲明：求為判決：
一、原判決廢棄。
二、被上訴人應連帶給付上訴人新台幣（以下同）貳佰伍拾伍萬元及自民國八十九年
    十月一日起至清償日止，按週年利率百分之五計算之利息。
三、前項，上訴人願供擔保，請宣告准予假執行。
四、第一、二審訴訟費用由被上訴人負擔。
貳、陳述：除引用與原審判決書記載相同者外，另補稱：
一、兩造就羽毛球館興建工程究以總價承包或實作實算約定，因無書面合約而有所爭
    執。被上訴人固主張上訴人是以總價六百五十萬元承包  (包含辦公室工程)，但
    毫無證據以實其說，反之，就上訴人連工帶料興建成本 (含辦公室工程由巨慶公
    司承建者)即達八百五十餘萬元，上訴人不可能以成本即價差達二百萬元  (尚未
    計管理及利潤) 承包，本件更無任何其他因素，讓上訴人願以賠本方式承作，自
    非總價承包，而是因好友介紹並在被上訴人一再保證奇聖實業有限公司（下稱奇
    聖公司）及其個人財務信用良好，要求上訴人先行施作，待完工後再會算之承諾
    下，才會造成本件爭執。
二、如果上訴人是不講求信用之人，任意加價，絕不會待完成工程交付後，才請求支
    付超越粗估金額之工程款，如無被上訴人之承諾，上訴人有何原因要虧本完成工
    程呢？被上訴人僅空口主張是總價承包，誠不可信。上訴人粗估金額是以鐵厝興
    建方式為之，後因現場寬廣、跨距過大，建築師以鋼骨建材設計，被上訴人同意
    改為以鋼骨建材興建，又應被上訴人要求辦公室擴大加建二樓，並增加浴室、淋
    浴設備、座椅、通風鋁格柵、抽風機等（詳如一審證人所述），而再增加興建成
    本，足見被上訴人依興建之初雙方口頭粗估概估金額，一口咬定是總價承包，不
    願再支付差額，顯不合理，與事實不符，亦與民法第五百零六條規定不合。
三、就舉證責任而言，究為總價承包或實作實算，似應由主張較有利之「總價承包」
    之被上訴人負舉證責任，客觀上之工程成本顯然高於六百五十萬元，被上訴人自
    應就總價承包之主張負舉證責任，始符公平。
四、原判決謂上訴人就被上訴人辯稱：系爭工程原本預定以陸佰萬元興建，如超過陸
    佰萬元非其能力所能負擔，即不可能興建，上訴人估價之前已有多人估價，均因
    所估費用超過陸佰萬元而作罷等語，而上訴人未予否認被上訴人前揭所辯，而逕
    認工程報酬上限為陸佰伍拾萬元。惟原判決，既認陸佰萬元為被上訴人負擔能力
    之上限，一方面又認定被上訴人於支付之工程報酬上限為陸佰伍拾萬元，兩者顯
    已矛盾；況且上訴人一再主張陸佰伍拾萬元為粗估，並非總價承包，自已否認被
    上訴人以總價承包陸佰伍拾萬元定作之主張，原判決竟謂上訴人未否認被上訴人
    之辯詞，自有誤會。
五、又證人顏文劭於一審已明確證稱：「他（指甲○○）有告知我們要改設備，我們
    現場人員也有告訴他說要多加錢。」被上訴人亦承認羽球館興建中確有變更工程
    及增加設備，原判決竟以被上訴人要求追加、變更者，均非價昂之物，被上訴人
    無增加工作報酬之預見，或謂「上訴人（上訴人）焉有未得被上訴人同意即予增
    設之理？」而認無增加報酬之合意。其論理違反經驗法則，蓋上訴人既已告知追
    加、變更工程須要增加費用，而被上訴人既已知悉，且事實上有變更、追加，自
    應推論被上訴人同意增加工作報酬，原判決竟憑空推論未告知增加報酬（與事實
    不符）或其增加之金額，即謂無增加報酬合意，不能請求追加之報酬，難以令人
    信服。
六、被上訴人興建羽球館是為推展奇聖公司所營之業務，甲○○為奇聖公司負責人、
    代表人，匯款亦以奇聖公司名義支付，甚至報稅，何得謂定作人非奇聖公司，且
    甲○○亦以個人身家財產及名譽並列為定作人，以為擔保，上訴人才會誤信其詞
    ，僅以口頭約定而承作本件工程，事後甲○○一反誠信，以工程興建費用超過預
    算而欲毀信，足見委託興建之定作人既是奇聖公司亦是甲○○，甲○○是以奇聖
    公司代表人及個人之雙重身分定作發包，應負連帶給付責任，甚明。
七、被上訴人奇聖公司之本業即羽毛球製造加工、裝配組合及買賣業務，系爭羽毛球
    館即用以推展其業務，且上訴人一審起訴狀所附原證二匯入款均以奇聖公司名義
    所匯，奇聖公司自屬定作人之一，又上訴人初始擔心奇聖公司是空殼，即又由甲
    ○○同意以個人信用同作定作人，且事實上均按甲○○個人指示羽毛球館興建所
    需而興建，甲○○亦同為定作人，亦為被上訴人甲○○所自承。
八、被上訴人定作之羽毛球館分為兩部分，即一為「辦公室部分」以地主吳世振名義
    申領建照興建，便於申請水電使用，此部分興建工程款三百三十七萬二千八百二
    十五元，以巨慶營造工程股份有限公司（下稱巨慶公司）為承攬人，二為在辦公
    室後方興建鋼骨主體之「羽毛球館本體」，未申領建照，屬增（違）建部分，興
    建工程款五百六十七萬七千一百七十五元，以上訴人為承攬人，合計總工程款九
    百零五萬元（內含管理利潤一百零九萬八千九百二十八元），工程成本即七百九
    十五萬一千零七十二元。
參、證據：除援用原審之證據方法外，另提出工程費用表一紙、巨慶公司請款單影本
    五十一張、聲請送請台灣省高雄縣建築師公會鑑定本件羽球館興建成本及合理報
    酬率。
乙、被上訴人方面：
壹、聲明：求為判決上訴駁回，如受不利判決，願供擔保請准免為假執行。
貳、陳述：除引用與原審判決書記載相同者外，另補稱：
一、奇聖公司部分：上訴人於九十一年十月二十九日一審言詞辯論時自認：「是被上
    訴人法代本人（被上訴人甲○○）直接與我談的」，從而奇聖公司非承攬契約當
    事人，上訴人訴請奇聖公司連帶給付即屬無據。
二、甲○○部分：
（一）上訴人主張報酬總額為九百零五萬元，尾款及代墊款共二百五十萬元未付之事
      實，既未能舉證以實其說，自屬無據。
（二）上訴人主張系爭工程內含管理利潤十六萬零六百十一元（辦公室部分）、九十
      三萬八千三百十七元（羽球館本體增建部分），合計一百零九萬八千九百二十
      八元，衡之常情，上訴人如有向被上訴人表示，被上訴人必然會殺價將利潤全
      數扣除或扣至最少，比節省建造成本，自無一文不刪之可能，參以系爭工程早
      在八十九年七月十七日、八十九年九月八日完工，當即交付被上訴人使用，而
      被上訴人已在當時付清三百三十七萬二千八百二十五元，近二年來，上訴人從
      未寄發任何存證信函或主張有任何追加工程款存在，也未曾阻擋被上訴人使系
      爭辦公室及羽球館，依營造業慣例，如也主積欠工程款，承攬人通常會拆回所
      安裝之機具設備，不可能拖延近二年才起訴，足證上訴人主張兩造間有追加工
      程款二百五十五萬元未付乙節虛偽不實，不足採信。
（三）系爭工程辦公室之起造人為吳世振，有使執照可證，而上訴人提出之工程合約
      之立約人為巨慶公司與吳世振，顯見承攬契約應係存在巨慶公司與吳世振間，
      上訴人與被上訴人間並無定作契約。
（四）上訴人追加及變更工程內容，兩造是否已合意增加工程報酬，自應以各該相對
      人客觀上可能了解者為前提，秉持誠信原則，依序循雙方所欲達之目的、習慣
      、任意法規而為合理之解釋。被上訴人訂約之初即一再強調工程報酬不得超過
      六百五十萬元，參已證人顏文邵、曾智宏所證述被上訴人要求追加、變更者，
      浴室一間、淋浴一套、座椅、通風鋁格柵、抽風機等，均非價昂之物，被上訴
      人應未有增加報酬之預見甚明，上訴人亦未主張被上訴人要求增追加、變更時
      有增加報酬之告知，況若該設備會增加被上訴人應給付之報酬，上訴人應無未
      得被上訴人同意即予增設之理，準此，自難認兩造有因追加、變更而可增加報
      酬之合意。從而上訴人不得意被上訴人要求追加及變更工程項目裝增加報酬，
      亦甚明確。
（五）是被上訴人甲○○個人發包給上訴人承攬的，並沒有口頭約定甲○○跟公司要
      連帶給付工程款。又甲○○並不知道上訴人有幫忙解決周圍鄰居糾紛及申請水
      電費用二十五萬元之事，也不同意給付。
參、證據：除援用原審之證據方法外，另提出辦公室使用執照影本一紙。
      理      由
一、上訴人主張：被上訴人甲○○與奇聖公司於八十九年二月間，為坐落高雄市○○
    區○○段第二二三號土地上興建系爭羽球館及辦公室，乃將辦公室工程委由訴外
    人巨慶公司承包，羽球館工程委由上訴人承包。辦公室及羽球館分別於八十九年
    七月十七日、同年九月八日完工，並均交付予上訴人使用，而被上訴人固已給付
    辦公室工程款三百三十七萬二千八百二十五元，惟就增建羽球館部分僅支付工程
    款三百十二萬七千一百七十五元，尚有尾款二百五十五萬元（含代墊款二十五萬
    元）未付，屢次催討，均無結果，爰依承攬契約之法律關係及依民法第五百十六
    條第一項委任之規定請求被上訴人給付二百五十五萬元並自交屋後之八十九年十
    月一日起算之法定遲延利息等情。
二、被上訴人則以：系爭工程是被上訴人甲○○個人發包給上訴人承攬的，並沒有口
    頭約定甲○○跟公司要連帶給付工程款，被上訴人奇聖公司非承攬契約當事人，
    上訴人訴請被上訴人奇聖公司連帶給付即屬無據。又系爭辦公室及羽球館原估價
    六百萬元，後追加為六百五十萬元，均已支付完畢。因系爭工程業經約定為定額
    報酬，如上訴人尚可要求約定以外之報酬，其不可能訂立系爭承攬契約等語，資
    為抗辯。
三、查上訴人主張承攬系爭羽球館及辦公室興建工程，工程業已完成，工作物並已交
    付之事實，業據提出相片五張為證，並為被上訴人所不爭執，堪信為真實。次查
    系爭工程之工程款數額，兩造並無書面之訂立，為兩造所不爭，而被上訴人甲○
    ○一再堅稱：系爭工程原本預定以六百萬元興建，如超過六百萬元，非其能力所
    能負擔，其不可能同意興建，上訴人之前已有多人估價，均因所估費用超過六百
    萬元而作罷。上訴人係經朋友介紹與被上訴人商討興建事宜，最初估計總價在六
    百萬元內，其後追加為六百五十萬元，遂以六百五十萬元交由上訴人承包系爭工
    程，超過部分上訴人不得再予請求等語。而上訴人亦自承系爭工程訂約時僅預估
    費用六百五十萬元，惟主張預估時無設計圖、施工明細，所為之估計無法精準云
    云（見原審卷第六二、六三頁），則兩造以口頭訂立系爭承攬契約時，上訴人顯
    然已明知被上訴人所願支付之工程款數額上限為六百五十萬元，堪予認定。按承
    攬者，謂當事人約定，一方為他方完成一定之工作，他方俟工作完成，給付報酬
    之契約。約定由承攬人供給材料者，其材料之價額，推定為報酬之一部；如依情
    形，非受報酬即不為完成其工作者，視為允與報酬。未定報酬額者，按照價目表
    所定給付之。無價目表者，按照習慣給付，民法第四百九十條、第四百九十一條
    定有明文。依上述規定，系爭工程如經兩造定有報酬數額，自應以約定數額為準
    ，如未約定數額，方有以價目表計算報酬額，按一般工程習慣計算報酬，且即便
    由承攬人供給材料，仍應推定材料所需價額已包含於報酬中，不得額外再予請求
    。兩造訂約時，既足認已約定工程款上限為六百五十萬元，倘被上訴人嗣後無追
    加或要求變更，依上述民法第四百九十一條之規定，系爭工程承攬契約，應以兩
    造約定之金額為工程款（含報酬）金額，即便上訴人支出之金額超過六百五十萬
    元，亦不得再為額外之請求；且材料費用應已包含於報酬中，不得於報酬以外，
    更以代購材料、委任處理事務之名，請求償還代購、代墊之費用甚明。兩造就系
    爭工程所需工程款既已約定為六百五十萬元，而被上訴人又已如數付清，為上訴
    人所不否認，自足認被上訴人所稱其已給付系爭工程款完畢乙節為實在。
四、至於本件系爭工程被上訴人曾要求更改設備，計辦公室部分增加浴室一間、淋浴
    一套，羽球館部分（違建部分）變更座椅、通風鋁格柵、抽風機，且實際施作之
    鋼骨建材，與被上訴人帶上訴人參觀之羽球館，係以磚造水泥方式搭蓋有所不同
    之事實，業據證人即上訴人公司員工顏文劭、上訴人公司原派駐系爭工程之工地
    主任證人曾智宏於原審審理時證述在卷（見原審卷第七○～七二頁），且為被上
    訴人所不爭，自可認定。惟系爭興建完成之羽球館與之前參觀之羽球館，就建材
    方面為磚造水泥或鋼骨建材，雖有不同，但依上述證人所證述情節，尚無法查知
    是否因被上訴人要求而變更，抑或原設計即為鋼骨建材。且證人另稱被上訴人要
    求變更之浴室一間、淋浴設備一套、座椅、通風鋁格柵、抽風機部分，衡情尚非
    昂貴，是否因此部分之追加及變更，即需增加報酬達上訴人所請求之二百五十五
    萬元（其中尚含上訴人所稱代墊款二十五萬元），即非無疑。況上述追加及變更
    工程均係於系爭工程進行中所為，兩造既已有工程款總額之約定，倘上訴人對於
    追加變更之工程不願施作，或需增加工程款項，自可與被上訴人洽商或協議，今
    竟未此之為，而於工程完工交付後，再為主張增加工程款，自難認係合理。再參
    以上開證人所證述被上訴人要求追加、變更者，浴室一間、淋浴一套、座椅、通
    風鋁格柵、抽風機等，均非價昂之物，被上訴人應未有增加報酬之預見甚明，上
    訴人亦未主張於被上訴人要求追加、變更時有增加報酬之告知，自難認兩造有因
    被上訴人追加、變更而可增加報酬之合意。從而上訴人不得以被上訴人要求追加
    及變更工程項目而主張增加報酬甚明。另上訴人請求二百五十五萬元中之二十五
    萬元，據上訴人陳稱是代墊款包括為被上訴人處理周圍鄰居糾紛及申請水電、找
    人幫忙的額外費用云云，然為被上訴人所否認，且上訴人自承並無證據可提出，
    自無從認此筆費用係包含於系爭工程款項之內，上訴人此部分請求即無依據。
五、依上所述，上訴人與被上訴人甲○○於系爭工程之施作時，既以口頭方式約定工
    程款上限為六百五十萬元，上訴人自不得因其事先預估之錯誤，要求被上訴人額
    外負擔契約約定以外之工程款項及報酬，且上訴人復未舉證證明系爭工程係以實
    作計算報酬之契約。從而上訴人請求被上訴人甲○○給付超過六百五十萬元之工
    程款項，即屬無據，不能准許。
六、又系爭工程契約係由上訴人與被上訴人甲○○訂立，業據上訴人於原審言詞辯論
    時陳稱「我從頭到尾都是跟甲○○接洽的．．．我沒有向被告公司請過款」之語
    ；而被上訴人甲○○亦稱：「都是我跟他（指上訴人黃棋堯）接洽，沒有用公司
    名義跟他接洽」之語（見原審卷第六搭頁），足證系爭工程契約之當事人為上訴
    人黃棋堯與被上訴人甲○○雙方，被上訴人奇聖公司並非契約當事人，上訴人將
    被上訴人奇聖公司列為定作人而依承攬契約及委任契約之法律關係，請求被上訴
    人奇聖公司應與甲○○負連帶給付責任，自有未合，況如上述，上訴人請求被上
    訴人甲○○給付既屬無據，則其對被上訴人奇聖公司之請求自無理由。
七、縱據上述，上訴人依據承攬及委任之法律關係，請求被上訴人連帶給付工程款及
    償還處理委任事務所支出之代墊款二百五十五萬元及其法定遲延利息，尚無理由
    ，不能准許。原審據此為上訴人敗訴之判決，並無違誤，上訴意旨求予廢棄改判
    ，非有理由，應予駁回。
八、據上論結：本件上訴為無理由，合依民事訴訟法第四百四十九條第一項、第七十
    八條判決如主文。
中      華      民      國    九十二    年      七      月    二十三    日
                                      臺灣高等法院高雄分院民事第五庭
~B1審判長法官
~B2法      官
~B3法      官
右為正本係照原本作成。
如對本判決上訴，須於判決送達後二十日內向本院提出上訴狀，其未表明上訴理由者
，應於上訴後二十日內向本院提出上訴理由書（均須按他造當事人之人數附繕本）。
上訴時應提出委任律師或具有律師資格之人之委任狀，並依附註條文規定辦理。
中      華      民      國    九十二    年      七      月     十七     日
~B法院書記官  葉淑華
附註：
民事訴訟法第四百六十六條之一：
對於第二審判決上訴，上訴人應委任律師為訴訟代理人，但上訴人或其法定代理人具
有律師資格者，不在此限。
上訴人之配偶、三親等內之血親、二親等內之姻親，或上訴人為法人、中央或地方機
關時，其所屬專任人員具有律師資格並經法院認為適當者，亦得為第三審訴訟代理人。
第一項但書及第二項情形，應於提起上訴或委任時釋明之。


司法院資訊處製作；財團法人民間司法改革基金會備份。
